【裁判字號】    97,易,1152
【裁判日期】    970710
【裁判案由】    詐欺
【裁判全文】
臺灣臺北地方法院刑事判決              97年度易字第1152號
公  訴  人  臺灣臺北地方法院檢察署檢察官
被      告  甲○○
上列被告因詐欺案件，經檢察官提起公訴（97年度偵字第2561號
），本院判決如下：
    主  文
甲○○幫助意圖為自己不法之所有，以詐術使人將本人之物交付
，處有期徒刑陸月，如易科罰金，以新臺幣壹仟元折算壹日。
    事  實
一、甲○○得預見提供己有金融機構帳戶予他人使用，有遭他人
    作為詐欺取財犯罪工具之虞，仍不違其本意，竟基於幫助詐
    欺取財之未必故意，於民國96年12月24日至臺北市中山區○
    ○○路○段138號台北富邦商業銀行敦北分行（下稱台北富邦
    敦北分行）申設帳號000000000000帳戶並領得存摺、金融卡
    後，旋於同日晚間9時23分許前之某時許在不詳處所，交予
    一姓名年籍不詳成年人並告以金融卡密碼。該人即意圖為自
    己不法所有，於同日晚間以電話向乙○○佯稱其先前於富邦
    購物台所設定付款方式有誤，致乙○○陷於錯誤而依指示，
    於下列時間匯款各該金額：同年月24日晚間9時23分許/新臺
    幣（下同）3萬元、同日晚間9時25分許/3萬元、同日晚間9
    時27分許/3萬元、同日晚間9時29分許/1萬元、翌日即25日
    凌晨0時16分許/3萬元、同日凌晨0時19分許/3萬元、同日凌
    晨0時21分許/3萬元，合計19萬元至上開帳戶，各筆款項均
    於匯入後旋以金融卡提款方式經悉數領盡。嗣乙○○察覺有
    異，始報警循線查悉上情。
二、案經臺北市政府警察局松山分局報請臺灣臺北地方法院檢察
    署檢察官偵查起訴。
    理  由
壹、證據能力：
    證人即被害人乙○○警詢證述，係被告以外之人於審判外之
    陳述，惟當事人於本院準備程序中均未爭執其證據能力，亦
    未聲請傳訊，顯已放棄行使詰問權，本院審酌該言詞陳述作
    成時情況，並無違法或不當之處，適為本案證據，依刑事訴
    訟法第159條之5第2項規定，應具證據能力。至其餘憑以認
    定被告犯罪事實之非供述證據（詳後述），查無違反法定程
    序取得之情，依同法第158條之4規定反面解釋，亦具證據能
    力。
貳、實體部分：
一、訊據被告甲○○固坦承台北富邦敦北分行帳戶為其所申設，
    惟矢口否認有何幫助詐欺取財犯行，辯稱：伊上開銀行帳戶
    存摺、金融卡連同第一商業銀行（下稱第一銀行）、聯邦銀
    行、台新銀行、合作金庫之存摺與金融卡、身分證、健保卡
    在民生東路花旗銀行站牌前遺失，伊有申請掛失台北富邦敦
    北分行帳戶，身分證、健保卡亦有申請補發，伊於遺失翌日
    有至警局報案云云。惟查：
(一)一姓名年籍不詳成年人，於96年12月24日晚間以電話向乙○○
  佯稱其於富邦購物台所設定付款方式有誤，致其陷於錯誤而依
  指示，於上開各時匯款合計19萬元至被告台北富邦敦北分行帳
  戶，各筆款項均於匯入後旋以金融卡提款方式經悉數領盡各情
  ，業經證人即被害人乙○○證述屬實，復有被告台北富邦銀行
  敦北分行開戶資料暨交易明細查詢單（本院卷15-17頁）、自
  動櫃員機交易明細單（臺灣臺北地方法院檢察署97年度偵字第
  2561號卷（下稱偵卷）10-11頁）在卷為證，足認確有一姓名
  年籍不詳成年人以被告帳戶詐欺取財之事實。
(二)依下列各節，足認被告係主動交付帳戶存摺、金融卡並告知金
  融卡密碼予該成年人：
1.依金融機構存戶領款作業程序，存戶ATM臨櫃提款除金融卡外
  ，尚須金融卡密碼始得為之，堪認該姓名年籍不詳成年人除持
  有被告存摺、金融卡外，尚知悉被告金融卡密碼。而個人金融
  卡密碼具極高私密性，一般人均秘而不宣，是除經己身告知，
  實難為外人所知；復參酌被告自承：伊申辦帳戶當日有修改金
  融卡密碼，修改後即將原密碼紙丟棄（本院卷39頁背面、41頁
  ），則從被告申設帳戶旋即修改金融卡密碼而非使用原銀行設
  定密碼一節觀之，可認除經被告親身告知新密碼外，他人根本
  無由知悉，是被告應係主動告以金融卡密碼。被告雖辯稱：伊
  台北富邦銀行、第一銀行、聯邦銀行、台新銀行、合作金庫之
  金融卡均於96年12月24日將密碼變更為6個0，並將所有之新密
  碼寫在1張便條紙云云（本院卷39頁背面、41頁）。惟各金融
  機構均多所宣導勿將金融卡密碼書寫於存摺或將密碼紙置於存
  摺旁，以免遭竊或遺失時受不測損害。被告為高中教育程度而
  具一定智識且有相當工作經驗之成年人，就此絕難諉為不知，
  其所辯將書寫密碼便條紙置於存摺旁云云，顯違正常理性之人
  所應有之合理舉措；況被告所設定6個0之新密碼簡明易記，連
  一般學齡兒童均得輕易背誦，實無另載便條紙以方便使用、記
  憶之必要，足認其所辯書寫密碼於便條紙，顯為虛情，是被告
  台北富邦銀行金融卡並無因書寫新密碼便條紙遺失而遭他人盜
  用其新密碼之可能，益徵被告係主動告以金融卡密碼。
2.查被告於96年12月24日除申請台北富邦敦北分行帳戶外，同日
  尚申設聯邦銀行、台新銀行、第一銀行帳戶，而於申設該4個
  帳戶後旋以金融卡領出申請開戶最低存款額1千元，4個帳戶於
  96年12月24日帳戶餘額均為0，業據被告供承屬實，復有聯邦
  銀行、台新銀行、第一銀行檢附被告開戶資料及交易明細表在
  卷為證。依其開戶後旋將4個帳戶款項悉數領盡一情觀之，顯
  無意使用上開多達4個新設帳戶，足認其所辯：因伊嗣後薪資
  係領現金，故伊才須於當日開這麼多帳戶云云，顯為虛情；復
  參酌被告於96年12月24日止，原有帳號分別為0000000000000
  、0000000000000之合作金庫帳戶、台北富邦銀行帳號0000000
  00000帳戶，合計3個帳戶，有合作金庫客戶全部往來帳戶查詢
  單、開戶資料、台北富邦開戶申請人資料表、開戶資料在卷為
  憑（偵卷41、43頁、本院卷8-11頁）。被告又自承：伊時常掉
  皮包遺失物品等語，衡被告明知己為粗率疏忽之人，卻仍在已
  有3個帳戶足供一般人正常存提匯兌之用之情形下，仍甘冒多
  家帳戶存摺、金融卡保管收存不易而徒增遺失或遭盜竊之風險
  ，竟於96年12月24日申設含本案台北富邦敦北分行帳戶合計高
  達4個帳戶，於開設後帳戶餘額均旋即歸0，足認被告開設台北
  富邦敦北分行帳戶顯非供己使用。
3.衡施行詐術之人為使其不法行為所取財物必歸其所有，當未逕
  自取用非基於原帳戶所有人意思而脫離其持有之帳戶，以防帳
  戶所有人逕自領出款項或掛失帳戶，致其處心積慮所取財物卻
  反由帳戶所有人不勞而獲或帳戶經凍結而一切均歸徒勞之風險
  ，是必確保該帳戶之管領及使用業經原所有人同意。而一般人
  均妥善保管帳戶存摺、金融卡，若遭竊或不慎遺失，必向金融
  機構申請掛失或報警，避免個人財產權益受不測損害或遭不法
  之徒用為犯罪工具。被告雖辯稱：有申請掛失台北富邦敦北分
  行帳戶，亦有報警云云。惟台北富邦銀行97年3月21日北富銀
  營作字第9703813號函檢附開戶申請人資料表載明：該帳戶並
  無掛失紀錄（本院卷7-8頁），而臺北市政府警察局松山分局9
  7年5月20日北市警松分刑字第09731382900號函謂：無被告報
  案紀錄（本院卷28頁）。被告於96年12月24日遺失多達4個帳
  戶及表彰身分重要證明文件之身分證、健保卡，竟無視帳戶、
  證件遭他人盜用之風險，仍未申請掛失台北富邦敦北分行帳戶
  或報警，其悖於常情之怪異舉措，顯徵被告就該帳戶之去向毫
  不在意，應係主動交付他人管理使用無訛。
4.被告就帳戶、證件遺失日期先稱：96年12月20日遺失，復改稱
  ：96年12月24日遺失，有本院準備程序筆錄在卷為憑（本院卷
  23頁背面、24頁正面及背面）。被告就多個帳戶及重要身分證
  件之遺失日期竟前後陳述不一，其所辯遺失一情，顯有可疑；
  況依被告自承為給付貸款用途之台北富邦銀行帳號0000000000
  00帳戶歷史對帳單所示（本院卷40、14頁）自93年至96年2月
  間均有存提紀錄以觀，足認此帳戶為被告經常使用。該經常使
  用之帳戶並未遺失，而96年12月24日所遺失者竟恰全為被告無
  使用意思而餘額均為0之4個銀行帳戶，益徵被告係確認己無須
  使用台北富邦敦北分行帳戶且帳戶餘額為0後，始交付帳戶之
  事實，至堪認定，其所辯係遺失而非交付他人云云，顯係狡卸
  之詞，洵無足採。而被告固於96年12月27日申請補發身分證、
  健保卡，有身分證正面影本、中央健康保險局臺北分局97年5
  月28日健保北服字第09700049487號函在卷為按（本院卷30、4
  3頁）。惟被告所辯遺失之情，既有上開諸多不符常理之處；
  且僅申請補發卻未報警處理以免證件遭盜用致權益受不測損害
  ，顯係畏罪情虛，是其申請補發之舉措係基於巧卸刑責所為，
  尚難執此遽認被告所辯遺失一情為實，是此部分，即不足採為
  有利於被告之認定。
(三)一般人自行向金融機構申請開設帳戶，原則上並無特殊限制及
  困難，故需用帳戶者原得以己之名義申請而無向他人收集帳戶
  之必要；且時下以人頭帳戶詐騙被害人匯款之行為甚為猖獗，
  此經媒體廣為報導，政府機關及各金融機構尚多次呼籲民眾應
  謹慎控管己有帳戶且勿交付個人帳戶以免淪為不法犯罪之幫助
  工具，是依一般人智識及社會生活經驗，極易認知收受帳戶者
  悖於常情未使用己之帳戶而使用他人帳戶，顯為遂行存提款紀
  錄不易循線追查之目的，自可產生該收受帳戶者係用於不法犯
  罪之合理懷疑。衡被告為高中畢業，具一定智識程度，又有工
  作而有相當社會生活經驗之成年人，就上情絕難諉為不知，是
  其雖無該成年人使用存摺、金融卡、金融卡密碼必持以詐欺取
  財之確信，惟仍交付並告知之，顯就收受者縱用以詐欺取財一
  節，予以容任，堪認被告有幫助詐欺取財之未必故意甚明，是
  本案事證明確，被告幫助詐欺取財犯行，洵堪認定，應依法論
  科。
二、按刑法上之幫助犯，係對於犯罪與正犯有共同之認識，而以
    幫助之意思，對於正犯資以助力，而未參與實施犯罪之行為
    者而言。被告基於幫助詐欺取財之未必故意，而交付帳戶存
    摺、金融卡並告知金融卡密碼之詐欺取財罪構成要件以外之
    行為，核其所為，係犯刑法第30條第1項前段、第339條第1
    項幫助詐欺取財罪，為幫助犯，爰依刑法第30條第2項減輕
    其刑。爰審酌被告並無前科，有臺灣高等法院被告前案紀錄
    表在卷為證，素行尚可；惟提供帳戶予他人犯罪使用之幫助
    犯行，使收受帳戶者憑恃犯罪追查不易而肆無忌憚，助長詐
    欺取財之歪風，顯對社會財貨秩序、正常經濟交易安全及人
    民財產權構成嚴重危害，增加被害人尋求救濟之困難，且於
    政府機關及各金融機構多所宣導勿交付個人帳戶以免淪為不
    法犯罪之幫助工具，卻仍交予他人使用，顯徵其對法令禁止
    規範之嚴重漠視心態；又飾詞狡辯，犯後態度欠佳，且未賠
    償被害人所受損害，足認其毫無悔意、高中畢業智識程度、
    犯罪動機、目的、手段、生活情況及被害人所受損害金額非
    小等一切情狀，量處如主文所示之刑，並諭知易科罰金折算
    標準。
據上論斷，依刑事訴訟法第299條第1項前段，刑法第339條第1項
、第30條第1項前段、第2項、第41條第1項前段，刑法施行法第1
條之1第1項、第2項前段，判決如主文。
本案經檢察官蔡立文到庭執行職務。
中    華    民    國    97    年    7     月    10    日
                    臺灣臺北地方法院刑事第14庭
                        審判長法  官  宋松璟
                              法  官  李家慧
                              法  官  陳琪媛
以上正本證明與原本無異。
如不服本判決，應於判決送達後10日內向本院提出上訴狀（應抄
附繕本）。告訴人或被害人如對於本判決不服者，應具備理由請
求檢察官上訴，其上訴期間之計算係以檢察官收受判決正本之日
期為準。
                              書記官  陳豪達
中    華    民    國    97    年    7     月    10    日
附錄法條全文：
中華民國刑法第339條
意圖為自己或第三人不法之所有，以詐術使人將本人或第三人之
物交付者，處5年以下有期徒刑、拘役或科或併科1千元以下罰金
。
以前項方法得財產上不法之利益或使第三人得之者，亦同。
前二項之未遂犯罰之。


司法院資訊處製作；財團法人民間司法改革基金會備份。
